ACORDAO-COMPLETO-2517678

ACÓRDÃO 18836/2021 ATA 40/2021 - SEGUNDA CÂMARA

VISTOS, relatados e discutidos estes autos que cuidam de pedido de reexame interposto pela Câmara dos Deputados contra o Acórdão 7974/2021-TCU-Segunda Câmara, que considerou ilegais os atos de aposentadoria de Francisco Gonçalves Pereira, Henrique Rodrigues Netto e de Kátia de Carvalho;
ACORDAM os Ministros do Tribunal de Contas da União, reunidos em sessão da Segunda Câmara, com fundamento no artigo 48 da Lei 8.443/1992, c/c os artigos 285 e 286 do Regimento Interno do TCU, diante das razões expostas pelo Relator, em:
9.1. conhecer e dar provimento parcial ao pedido de reexame para considerar legal a aposentadoria de Katia de Carvalho, concedendo o registro ao ato correspondente;
9.2. esclarecer à Câmara dos Deputados que novos atos poderão ser emitidos em favor de Francisco Goncalves Pereira, contemplando a incorporação de 1/10 de FC-04, e Henrique Rodrigues Netto, contemplando a atualização de 1/10 de FC-06 em substituição a 1/10 de FC-05, o que totaliza 7/10 de FC-05 e 3/10 de FC-06;
9.3. dar ciência deste acórdão à Câmara dos Deputados e aos interessados.

Pedido de reexame interposto contra decisão que julgou ilegal ato de concessão de aposentadoria.

Segunda Câmara

Câmara dos Deputados.

3. Interessados/Recorrentes:
3.1. Interessados: Francisco Goncalves Pereira (XXX.090.611-XX); Henrique Rodrigues Netto (XXX.431.411-XX); Katia de Carvalho (XXX.805.211-XX).
3.2. Recorrente: Câmara dos Deputados.

13.1. Ministros presentes: Augusto Nardes (na Presidência), Raimundo Carreiro e Bruno Dantas (Relator).
13.2. Ministro-Substituto convocado: Marcos Bemquerer Costa.
13.3. Ministro-Substituto presente: André Luís de Carvalho.

BRUNO DANTAS

Ministro-Substituto André Luís de Carvalho.

Cuidam os autos de pedido de reexame (peças 15 a 18) interposto pela Câmara dos Deputados contra o Acórdão 7974/2021-TCU-Segunda Câmara, lavrado nos seguintes termos:
"VISTOS, relatados e discutidos estes autos de aposentadoria deferida pela administração da Câmara dos Deputados em favor de Francisco Gonçalves Pereira, Henrique Rodrigues Netto e Kátia de Carvalho;
ACORDAM os Ministros do Tribunal de Contas da União, reunidos em Sessão da 2ª Câmara, nos termos do art. 71, III e IX, da Constituição de 1988, dos arts. 1º, V, 39, II, e 45 da Lei n.º 8.443, de 1992, e dos arts. 260, § 1º, e 262, § 2º, do RITCU, ante as razões expostas pelo Relator, em: 
9.1. assinalar a ilegalidade do ato inicial de aposentadoria em favor de Katia de Carvalho (à Peça 4 sob o n.º 55974/2020) , negando-lhe o respectivo registro, em função da indevida concessão da vantagem como 'quintos' de função inerente, todavia, às atribuições do cargo efetivo como Analista Legislativo-Consultoria, estando a percepção dessa vantagem desprovida do necessário suporte fático;
9.2. assinalar a ilegalidade dos atos iniciais de aposentadoria em favor de Francisco Gonçalves Pereira (à Peça 3 sob o n.º 55805/2020) e Henrique Rodrigues Netto (à Peça 5 sob o n.º 59291/2020) , diante da indevida incorporação da vantagem como 'quintos' de função, negando-lhes o respectivo registro;
9.3. dispensar o ressarcimento das quantias percebidas indevidamente, mas de boa-fé, em consonância com a Súmula n.º 106 do TCU, deixando, ainda, de determinar a imediata cessação dos pagamentos inerentes aos 'quintos' de função indicados no item 9.2 deste Acórdão, em respeito à decisão prolatada pelo STF no bojo do RE 638.115-CE;
9.4. determinar que, no prazo de 15 (quinze) dias contados da ciência desta deliberação, a administração da Câmara dos Deputados adote as seguintes medidas:
9.4.1. faça cessar os pagamentos decorrentes do ilegal ato de aposentadoria assinalado pelo item 9.1 deste Acórdão, sob pena de responsabilidade solidária da autoridade administrativa omissa, nos termos do art. 71, IX, da Constituição de 1988 e do art. 262, caput, do RITCU;
9.4.2. dê ciência desta deliberação aos interessados, alertando-os de que o efeito suspensivo proveniente da eventual interposição do subsequente recurso junto ao TCU não os eximirá da devolução dos valores percebidos indevidamente após a notificação, diante do não provimento desse recurso, devendo encaminhar os comprovantes da correspondente notificação ao TCU no prazo de 30 (trinta) dias;
9.4.3. encaminhe a este Tribunal, nos termos do art. 262, § 2º, do RITCU, o novo ato de concessão da aludida aposentadoria apontada pelo item 9.1 deste Acórdão, sem a ilegalidade indicada nesta deliberação, para que seja submetido à apreciação pelo TCU, na forma do art. 260, caput, do RITCU;
9.4.4. reavalie e, se for o caso, promova a efetiva alteração da parcela inerente à incorporação de 'quintos' de função originalmente concedida aos interessados indicados pelo item 9.2 deste Acórdão, diante da eventual necessidade de absorção dessa parcela pelas subsequentes modificações legais produzidas sobre a estrutura remuneratória da correspondente carreira, em sintonia, assim, com a deliberação proferida pelo Supremo Tribunal Federal no bojo do RE 638.115 durante a Sessão de 18/12/2019; devendo se manifestar anual e conclusivamente sobre o cumprimento, ou não, desse item do acórdão em item específico no seu Relatório de Gestão em cada exercício financeiro;
9.4.5. promova a efetiva implementação das futuras absorções da parcela inerente à incorporação de 'quintos ou décimos de função' para os interessados indicados pelo item 9.2 deste Acórdão em face das supervenientes modificações legais produzidas sobre a estrutura remuneratória da correspondente carreira, em observância, então, à deliberação proferida pelo Supremo Tribunal Federal no bojo do RE 638.115 durante a Sessão de 18/12/2019; devendo se manifestar anual e conclusivamente sobre o cumprimento, ou não, desse item do acórdão em item específico no seu Relatório de Gestão em cada exercício financeiro;
9.5. determinar que o órgão de controle interno junto à Câmara dos Deputados verifique o efetivo cumprimento dos itens 9.4.4 e 9.4.5 deste Acórdão, devendo se manifestar anual e conclusivamente sobre o aludido cumprimento, ou não, desses itens do acórdão em item específico no seu Relatório de Auditoria de Gestão a partir da análise do correspondente Relatório de Gestão em cada exercício financeiro;
9.6. enviar a cópia do presente Acórdão, com o Relatório e a Proposta de Deliberação, à administração e, ainda, ao órgão de controle interno da Câmara dos Deputados, para ciência e efetivo cumprimento dos itens 9.4 e 9.5 deste Acórdão; e
9.7. arquivar o presente processo, sem prejuízo de promover o monitoramento da determinação proferida pelo item 9.4 deste Acórdão, representando ao TCU, se necessário."
2.	Admitido o processamento do recurso, porquanto preenchidos os requisitos previstos no art. 48 da Lei 8.443/1992, conferi efeito suspensivo aos itens 9.2, 9.4, 9.4.4 e 9.4.5 do acórdão recorrido (peça 23) .
3.	Submetido o feito à Secretaria de Recursos deste Tribunal, foi produzida a seguinte instrução pelo auditor responsável pela análise inicial da demanda no âmbito da 2ª Diretoria da Secretaria (peça 34) :
"HISTÓRICO
2.	A aposentadoria da Sra. Kátia de Carvalho (peça 4) foi julgada ilegal, em virtude de se entender que o cargo de consultor legislativo da Câmara dos Deputados não seria de provimento em comissão; assim, não seria possível a incorporação de quintos relacionados à ocupação desse cargo efetivo.
3.	Demais disso, no que tange às aposentadorias dos Srs. Francisco Gonçalves Pereira (peça 3) e Henrique Rodrigues Netto (peça 5) , assinalou-se a ilegalidade da concessão de quintos, eis que decorrentes, em parte, do exercício de funções públicas no período compreendido entre a promulgação da Lei n.º 9.624, de 8/4/1998, e a edição da MP n.º 2.225-48, de 4/9/2001; observando-se, contudo, a deliberação proferida pelo Supremo Tribunal Federal no bojo do RE 638.115, durante a Sessão de 18/12/2019, em sede de apreciação de embargos de declaração.
ADMISSIBILIDADE
4.	O Sar/Serur (peça 19) , opinou pelo conhecimento do recurso, nos termos do artigo 48 da Lei 8.443/1992, c/c os artigos 285 e 286, parágrafo único, do RI/TCU, propondo a suspensão dos efeitos dos subitens 9.2, 9.4, 9.4.4 e 9.4.5 do Acórdão 7974/2021-TCU-Segunda Câmara. O Excelentíssimo Senhor Ministro Bruno Dantas, mediante despacho de peça 23, concordou com o Sar/Serur. No entanto, pede-se vênia para propor, também, a suspensão dos subitens 9.1, 9.4.1 e 9.4.3 do acórdão recorrido, eis que, à peça 16, a Câmara dos Deputados se insurgiu contra a aplicação desses últimos subitens na aposentadoria de Kátia de Carvalho.
MÉRITO	
5. Delimitação
5.1	Constitui objeto do presente pedido de reexame definir se:
a) é assegurado, nos termos do art. 5º da Lei 9.624/1998, o cômputo do tempo residual de exercício de funções comissionadas existente em 10/11/1997, não empregado para a concessão de quintos, para incorporação de parcela de décimo, com termo final, a qualquer tempo, na data em que o servidor completar o interstício de doze meses;
b) é comissionada a função de consultor legislativo da Câmara dos Deputados. 
6. Do tempo residual para a incorporação dos quintos
6.1.	A recorrente aduz que, nas aposentadorias de Francisco Gonçalves Pereira e Henrique Rodrigues Netto, devem ser computados, para incorporação de décimos, o tempo residual previsto no art. 5º da Lei 9.624/1998, com base nos seguintes argumentos:
6.2. 	Como se sabe, contrariando a firme jurisprudência formada no âmbito desse Tribunal de Contas da União e do Superior Tribunal de Justiça, o Supremo Tribunal Federal, no RE 638.115-CE, firmou o entendimento no sentido da impossibilidade de incorporação de quintos decorrente do exercício de funções comissionadas no período compreendido entre a edição da Lei 9.624/1998 e a MP 2.225-48/2001, por falta de amparo legal. 
6.3.	Contudo, não foi tratada naquele Recurso Extraordinário a incorporação com contagem de tempo residual, que tem amparo no art. 5º da Lei n. 9.624/1998: 
Art. 5º Fica resguardado o direito à percepção dos décimos já incorporados, bem como o cômputo do tempo de serviço residual para a concessão da próxima parcela, até 10 de novembro de 1997, observando-se o prazo exigido para a concessão da primeira fração estabelecido pela legislação vigente à época.
6.4.	O entendimento adotado pelo STF no Recurso Extraordinário n. 638.115 não se aplica, portanto, a essa situação, pois a decisão proferida pelo Pretório Excelso não tratou da hipótese de contagem de tempo residual, mas apenas de novas incorporações no período compreendido entre a vigência da Lei n. 9.624/1998 e da MP n. 2.225-45/2001.
6.5.	Digno de nota que o próprio TCU decidiu recentemente que deve ser assegurado, nos termos do art. 5º da Lei n. 9.627/1998, o cômputo do tempo residual de exercício de funções comissionadas existente em 10/11/1997, não empregado para a concessão de quintos, para a incorporação de parcela de décimo, com termo final, a qualquer tempo, na data em que o servidor completar o interstício de 12 (doze) meses, conforme se verifica no trecho abaixo transcrito do Voto do Relator do Acórdão 5455/2018-TCU-Segunda Câmara: 
 (...) 9. A jurisprudência desta Corte de Contas permite o aproveitamento do tempo residual existente em 10/11/1997 para incorporar parcela de décimo, com posterior transformação em VPNI, independente do interstício de doze meses ter se completado até 4/9/2001, bastando que o período tenha se iniciado anteriormente a novembro de 1997. (...) 
6.6. 	No mesmo sentido o Acórdão 5785/2020-TCU-Primeira Câmara: 
Quintos. Marco temporal. Tempo residual. Décimos. Incorporação. É assegurado, nos termos do art. 5º da Lei 9.624/1998, o cômputo do tempo residual de exercício de funções comissionadas existente em 10/11/1997, não empregado para a concessão de quintos, para incorporação de parcela de décimo, com termo final, a qualquer tempo, na data em que o servidor completar o interstício de doze meses, de acordo com a sistemática definida na redação original do art. 3º da Lei 8.911/1994.
6.7.	No caso do ex-servidor Francisco Gonçalves Pereira, cujo mapa de tempo de contribuição, com o rol de funções comissionadas exercidas, segue anexo, foram consideradas as seguintes funções comissionadas exercidas na Câmara dos Deputados para a concessão da vantagem quintos/décimos:
6.8.	Verifica-se, portanto, que foi utilizado o tempo residual de exercício de funções comissionadas existente em 10/11/1997 para a concessão de uma parcela de 2/10 de vantagem pessoal ao ex-servidor Francisco Gonçalves Pereira (de 24/5/1990 a 30/8/2000) , o que está em perfeita consonância com o entendimento do Tribunal de Contas da União e também do Supremo Tribunal Federal, razão pela qual a concessão deve ser considerada legal.
6.9.	No caso do ex-servidor Henrique Rodrigues Netto, cujo mapa de tempo de contribuição, com o rol de funções comissionadas exercidas, segue anexo, foram consideradas as seguintes funções comissionadas exercidas na Câmara dos Deputados para a concessão da vantagem quintos/décimos:
 
6.10.	Observa-se, portanto, que foi utilizado o tempo residual de exercício de funções comissionadas existente em 10/11/1997 para a concessão de uma parcela de 2/10 de vantagem pessoal do aposentado Henrique Rodrigues Netto (de 7/10/1997 a 1/1/2001) , o que está em perfeita consonância com o entendimento do Tribunal de Contas da União e também do Supremo Tribunal Federal, razão pela qual a concessão deve ser considerada legal.
Análise:
6.11.	Colhe-se da jurisprudência selecionada do TCU, com arrimo no Acórdão 9746/2021-TCU-Segunda Câmara, o seguinte enunciado: 
É assegurado, nos termos do art. 5º da Lei 9.624/1998, o cômputo do tempo residual de exercício de funções comissionadas existente em 10/11/1997, não empregado para a concessão de quintos, para incorporação de parcela de décimo, com termo final, a qualquer tempo, na data em que o servidor completar o interstício de doze meses, de acordo com a sistemática definida na redação original do art. 3º da Lei 8.911/1994.
6.12.	Nesse sentir, no caso da aposentadoria de Francisco Gonçalves Pereira (peça 3) , de acordo com o mapa de funções exercidas pelo interessado, apresentado pela Câmara dos Deputados (peça 15, p. 7) , entende-se correta a incorporação de 2/10 de FC-4.
6.13.	No que tange à aposentadoria de Henrique Rodrigues Netto (peça 5) , de acordo com as informações prestadas pela Câmara dos Deputados (peça 15, p. 8-9) , entende-se que o interessado tem direito a 3/5 de FC-5 e 2/5 de FC-6.
6.14.	A conclusão supra é decorrente da utilização do tempo residual de exercício, pelos interessados, de funções comissionadas, existente em 10/11/1997, para incorporação de parcela de décimo, com termo final, a qualquer tempo, na data em que os servidores completaram o interstício de doze meses.
6.15.	Posta assim a questão, opina-se no sentido de que os atos de peças 3 e 5 podem ser considerados legais.
7. Da função comissionada de consultor legislativo da Câmara dos Deputados
7.1.	A recorrente aduz que a função de consultor legislativo da Câmara dos Deputados caracteriza-se como cargo de provimento em comissão, não se confundindo com o cargo de provimento efetivo de analista legislativo/consultoria, exercido pela Sra. Kátia de Carvalho, com base em extenso arrazoado de 33 páginas (peça 16) .
Análise:
7.2.	Observa-se que o entendimento da recorrente está de acordo com a jurisprudência mais abalizada deste Tribunal. Isso porque a natureza jurídica do cargo de consultor legislativo da Câmara do Deputados não se confunde com a de consultor jurídico do Senado Federal, esta última inerente ao cargo de provimento efetivo. De fato, colhe-se da jurisprudência selecionada do TCU, com arrimo no Acórdão 5682/2014-TCU-Primeira Câmara, o seguinte enunciado:
A função comissionada de consultor legislativo da  Câmara  dos  Deputados não constitui vantagem permanente nem integra necessariamente a remuneração dos consultores legislativos, não tendo direito à sua percepção o servidor cedido, designado para outra função, nomeado para cargo em comissão, licenciado ou afastado, podendo retornar à função comissionada de origem, na ocorrência de vaga (grifos acrescidos) .
7.3.	No mesmo diapasão, destaca-se o seguinte excerto de parecer do Parquet especializado desta Corte de Contas, por ocasião da apreciação do TC Processo 009.723/2003-9 (Acórdão 1800/2006-TCU-Primeira Câmara:
Também são pertinentes as conclusões da Serur no sentido de que a função comissionada não constitui vantagem permanente do cargo de consultor legislativo (fls. 215/6, itens 12/4) .
A respeito, o artigo 7º, § 2º, da Resolução 48/1993, emanada da Câmara dos Deputados (cópia anexa à contracapa) , prevê, entre outras situações, que o consultor ou o assessor legislativo afastado na hipótese do artigo 93 da Lei 8.112/1990, ou seja, cedido, poderá, a qualquer tempo, tornar à função comissionada de origem, na ocorrência de vaga (fls. 68/9) . Nessa ordem de idéias, é de se concluir que, se a designação para o exercício da função comissionada está condicionada à existência de vaga, a vantagem não tem caráter permanente.
Sobre o assunto, no abalizado escólio de Hely Lopes Meirelles, 'vantagens irretiráveis do servidor só são as partes que já foram adquiridas pelo desempenho efetivo da função (pro labore facto) , ou pelo transcurso do tempo de serviço (pro labore temporis) , nunca, porém, as que dependem de um trabalho a ser feito (pro labore faciendo) ou de um serviço a ser prestado em determinadas condições (ex facto officci) , ou em razão de anormalidade do serviço (propter laborem) , ou, finalmente, em razão de condições individuais do servidor (propter personam) ' (in 'Direito Administrativo Brasileiro'. São Paulo: Malheiros, 2000. 25ª ed. atual. p. 435, destaque não é do original) . No caso, a percepção da função comissionada de Consultor Legislativo - Área 18, FC-07, que ocupava na Câmara dos Deputados (fl. 24) , somente poderia ter perdurado no período de efetivo exercício das atribuições inerentes à aludida função. Uma vez cedido o servidor, deixou de ter amparo legal o pagamento da vantagem vertente. (...) 
Ainda em desfavor da tese de que a função comissionada integraria a remuneração do cargo de consultor, em caráter permanente, cabe ter presente o disposto no artigo 27 da Resolução 21/1992 da Câmara dos Deputados, por meio da qual foi criada a Carreira Especialista em Atividades de Apoio Legislativo (cópia anexa à contracapa) . Reza o mencionado preceito que:
'Art. 27. Obedecido o disposto no art. 13 desta Resolução, é assegurado ao servidor posicionado no Nível IV o acréscimo de remuneração correspondente ao FC-7, em decorrência do exercício efetivo de tarefas de consultoria, supervisão, planejamento ou instrutoria, aplicando-se o artigo 62, § 2º, da Lei 8.112, de 11 de dezembro de 1990.
Parágrafo único. Excluem-se do disposto neste artigo os servidores no exercício de função comissionada ou de cargo em comissão.'
Na redação vigente à época, o artigo 62 da Lei 8.112/1990 previa que, ao servidor investido em função de direção, chefia ou assessoramento, era devida uma gratificação pelo seu exercício, gratificação esta que se incorporava à remuneração do servidor e integrava o provento da aposentadoria, na proporção de 1/5 por ano de exercício na função de direção, chefia ou assessoramento, até o limite de 5 quintos. Tem-se, portanto, que a natureza jurídica do acréscimo remuneratório correspondente ao FC-7 é, de fato, de função comissionada, e não de vantagem permanente, tanto que o exercício efetivo de tarefas de consultoria legitimava a incorporação de quintos, à época em que o ordenamento pátrio assim permitia.
Este Tribunal deve estar atento ao fato de que, por imperativo lógico, o regime jurídico dos consultores legislativos não pode, a um só tempo, albergar a tese de função comissionada para fins de incorporação de quintos e de vantagem de caráter permanente para fins de continuidade da percepção por servidores eventualmente cedidos ou após a aposentadoria.
 (...) 
7.4.	É no mesmo sentido o entendimento do ministro Walton Alencar Rodrigues, por ocasião da apreciação do TC Processo 003.545/2014-8 (Acórdão 5682/2014-TCU-Primeira Câmara) :
Especificamente quanto ao benefício instituído por Antônio Henrique Loureiro Abranches, não assiste razão à sua beneficiária, Senhora Elsa Helena Buadas Wibmer, quando alega que a função comissionada de consultor legislativo seria permanente e inerente ao cargo. 
O artigo 7º, §2º, da Resolução 48/1993, da Câmara dos Deputados, dispõe que o consultor designado para cargo em comissão, licenciado ou afastado poderá retornar à função comissionada de origem, na ocorrência de vaga. 
Por conseguinte, o consultor legislativo cedido a outro órgão não tem o direito à percepção da função comissionada que exerce na Assessoria Legislativa e mesmo quando de seu retorno não há a garantia de acesso à função. (grifos acrescidos) .
7.5.	Nessa ordem de ideias, entende-se que a função de consultor legislativo da Câmara dos Deputados é cargo de provimento em comissão e, por via de consequência, está correta a incorporação de 10/10 de FC-7, pela Sra. Kátia de Carvalho, eis que exercida no período de 25/4/1991 a 22/4/1996 (ato de peça 4) .
CONCLUSÃO
8.	Diante do exposto, conclui-se que:
a) é assegurado, nos termos do art. 5º da Lei 9.624/1998, o cômputo do tempo residual de exercício de funções comissionadas existente em 10/11/1997, não empregado para a concessão de quintos, para incorporação de parcela de décimo, com termo final, a qualquer tempo, na data em que o servidor completar o interstício de doze meses;
b) é comissionada a função de consultor legislativo da Câmara dos Deputados. 
8.1.	Nessa ordem de ideias, é de se dar provimento ao presente pedido de reexame, no sentido de se considerarem legais os atos de peças 3, 4 e 5.
PROPOSTA DE ENCAMINHAMENTO
9.	Diante do exposto, com base no art. 48 da Lei n. 8.443/92, submete-se o presente processo à consideração superior, propondo-se a adoção das seguintes medidas:
a) conhecer do pedido de reexame e, no mérito, dar-lhe provimento, no sentido de se considerarem legais os atos de peças 3, 4 e 5, determinando-se os seus registros;
b) informar a recorrente e os demais interessados do acórdão a ser proferido, destacando que o relatório e o voto que o fundamentam podem ser acessados por meio do endereço eletrônico www.tcu.gov.br/acordaos."
4.	O diretor da 2ª Diretoria da Secretaria de Recursos discordou do sobredito encaminhamento, conforme o seguinte arrazoado (peça 35) , que contou com a anuência do dirigente da secretaria especializada (peça 36) :
"2.	 A Câmara dos Deputados interpôs pedido de reexame contra o Acórdão 7974/2021-TCU-Segunda Câmara, de relatoria do Ministro-Substituto André Luís de Carvalho (peça 10) , em razão do julgamento pela ilegalidade dos atos iniciais de aposentadoria de Katia de Carvalho, Francisco Gonçalves Pereira e Henrique Rodrigues Netto.
3.	No que tange ao ato de Katia de Carvalho, este foi julgado ilegal, ante a percepção da parcela 'quintos' pelo exercício do cargo de consultor legislativo da Câmara dos Deputados, sendo que referida função mostra-se inerente ao cargo, estando a percepção dessa vantagem desprovida do necessário suporte fático.
4.	Quanto ao ponto, a recorrente, em síntese, aduz que a função de consultor legislativo da Câmara dos Deputados caracteriza-se como cargo de provimento em comissão, não se confundindo com o cargo de provimento efetivo de Analista Legislativo/Consultoria, exercido pela ex-servidora Kátia de Carvalho (peça 16) .
5.	Observa-se que o art. 27 da Resolução 21/1992, da Câmara dos Deputados, ao mesmo tempo que assegurava o acréscimo de remuneração correspondente a FC-07, em decorrência do exercício efetivo de tarefas de consultoria, supervisão, planejamento ou instrutória, excluía de suas disposições os servidores no exercício de função comissionada ou de cargo em comissão.
6.	A Lei 11.335, de 26/7/2006, ao reorganizar o Plano de Carreira da Câmara dos Deputados e aplicar aos seus servidores efetivos, no que couber, Gratificação de Representação instituída pela Resolução 7/2002, do Senado Federal, convalidada pela Lei 10.863, de 29/4/2004, dispôs que:
Art. 2º Fica instituída para os servidores da Carreira Legislativa Gratificação de Representação correspondente aos seguintes valores:
I - equivalente à função comissionada FC-07, para os cargos de nível superior;
II - equivalente à função comissionada FC-06, para os cargos de nível intermediário especializado.
Art. 5º Os ocupantes de cargo efetivo de Analista Legislativo, atribuição Consultoria, farão jus a acréscimo de 80% (oitenta por cento) do valor da gratificação de que trata o inciso I do art. 2º desta Lei. (Vide Lei nº 12.777, de 2012) 
Parágrafo único. O acréscimo de que trata o caput deste artigo: (Redação dada pela Lei nº 12.777, de 2012) 
I - não é acumulável com a retribuição pelo exercício de cargo em comissão ou função de confiança da Câmara dos Deputados; (Redação dada pela Lei nº 12.777, de 2012) 
II - não será devido no caso de exercício em outros órgãos da administração pública federal, estadual, municipal ou do Distrito Federal; (Redação dada pela Lei nº 12.777, de 2012) 
III - será reduzido em 75% (setenta e cinco por cento) quando o servidor estiver no exercício exclusivo do seu cargo efetivo. (Redação dada pela Lei nº 12.777, de 2012) 
7.	Cabe ressaltar que a ilegalidade do pagamento de gratificação de representação oriunda de 'função' atribuída a Consultor Legislativo do Senado Federal foi enfrentada pelo Ministro José Jorge, no voto condutor do Acórdão 1473/2009-TCU-Segunda Câmara, com o acolhimento do entendimento do então titular da Sefip, assim vazado (grifamos) :
À luz dessas definições, parece-nos fora de dúvida que a gratificação de representação paga aos Consultores Legislativos - a exemplo do que já se verificava, a despeito de sua designação oficial, com a anterior 'função comissionada' que lhe deu origem - não se confunde com as funções de confiança, as funções gratificadas ou, muito menos, com os cargos em comissão.
De fato, a gratificação de representação não se encontra associada ao desempenho de encargos especiais atribuídos a apenas uma parte dos Consultores; também não depende da relação de confiança entre o beneficiário e a autoridade responsável pela nomeação; não é transitória e nem pode ser suprimida discricionariamente da remuneração dos servidores. Antes, a gratificação de representação tipifica uma vantagem inerente ao cargo efetivo de Consultor Legislativo, de sorte que o requisito essencial para sua percepção é precisamente a investidura no cargo.
 (...) 
De outra parte, como corolário, não é demais salientar que, tratando-se de vantagem própria do cargo efetivo, a gratificação de representação, assim como a função comissionada que a precedeu, em hipótese alguma poderia dar ensejo à incorporação de quintos.
Com efeito, afora o quanto estabelecido no art. 50 da Lei nº 8.112/1990, tem-se que o instituto da incorporação de funções, enquanto existente, tinha por objetivo precípuo proporcionar estabilidade financeira àqueles servidores que, investidos por longo período em funções comissionadas, viam-se permanentemente sujeitos a drástica redução no padrão de seus vencimentos, em face do caráter transitório dessas funções, o que poderia, inclusive, comprometer sua independência e exação no exercício de suas atribuições. Tal, como visto, jamais foi o caso da gratificação de representação ou da função comissionada conferida aos Consultores Legislativos, que, por constituir vantagem intrinsecamente vinculada ao cargo efetivo, sempre teve, por definição, caráter permanente.
8.	No que tange aos ocupantes do cargo de Analista Judiciário, especialidade Oficial de Justiça, registra-se que o entendimento do TCU está consolidado no sentido de vetar a incorporação de quintos/décimos pelo mero exercício do cargo efetivo. 
9.	No voto condutor do Acórdão 2784/2016-TCU-Plenário, o Ministro Benjamin Zymler consignou  que, quando se verifica que a função de confiança exercida na atividade era, de fato, gratificação inerente ao cargo efetivo ocupado pelo servidor, o pagamento de 'quintos', além de carecer de sustentação legal, constitui verdadeiro bis in idem, pois cria situação na qual se remunera duplamente o servidor sob o mesmo fundamento: exercício das atribuições de Oficial de Justiça. Diversa é a conclusão quando se verifica que os 'quintos' tiveram origem no exercício de outras funções, não relacionadas às atribuições de Oficial de Justiça. Nessa situação, constitui vantagem paga a qualquer ocupante de cargo efetivo que tenha exercido no passado, no prazo estipulado em lei, cargo comissionado/função de confiança.
10.	Recentemente, o Ministro Vital do Rêgo também tratou dessa matéria, no voto condutor do Acórdão 11271/2021-TCU-Primeira Câmara, de onde destaca-se os seguintes trechos (grifamos) : 
Verifico, na linha do que restou decidido no Acórdão 2784/2016-TCU-Plenário, cujo voto condutor foi relatado pelo Exmo. Ministro Benjamin Zymler, que a FC-05 exercida pela ex-servidora não possuía natureza de função de confiança, pois era paga a todos os ocupantes do cargo efetivo de Analista Judiciário, especialidade Oficial de Justiça Avaliador.
Nesses casos, portanto, a 'investidura' na função não dependia de escolha da autoridade, ou seja, não dependia do quesito confiança, inerente a todos os ocupantes de função comissionada. Assim, a despeito do nomen iuris, claro está que se tratava de verdadeira gratificação paga em razão do exercício das atribuições típicas do cargo (execução de mandados) . 
11.	Assim, entende-se que o exercício efetivo de tarefas de consultoria pelos Analistas Legislativos não legitimava a incorporação de quintos, à época em que o ordenamento pátrio assim permitia, seguindo a mesma linha da jurisprudência consolidada deste Tribunal no sentido de ser indevida a incorporação de quintos em razão do exercício das atribuições típicas dos cargos de Analistas Judiciários, especialidade Oficial de Justiça Avaliador, e de Consultores Legislativos do Senado Federal, que também não têm a natureza de função de confiança, cuja investidura depende de escolha por parte da autoridade e cuja exoneração pode se dar ad nutum.
12.	Diante disso, conclui-se que deve ser mantido o julgamento pela ilegalidade do ato inicial de aposentadoria em favor de Katia de Carvalho, negando-lhe o respectivo registro, por ser indevida a concessão da vantagem 'quintos' de função, pois que referida função mostra-se  inerente às atribuições do cargo efetivo como Analista Legislativo-Consultoria, estando a percepção dessa vantagem desprovida do necessário suporte fático.
13.	Não obstante isso, na linha defendida pela Sefip, propugna-se que a Câmara dos Deputados, no prazo de 30 dias, destaque a parcela de quintos incorporada com amparo na função comissionada de consultor legislativo da Sra. Kátia de Carvalho e a transforme em Parcela Compensatória a ser absorvida por ocasião: do desenvolvimento no cargo ou na carreira por progressão ou promoção, ordinária ou extraordinária; da reorganização ou da reestruturação dos cargos e da carreira ou das remunerações; da concessão de reajuste ou vantagem de qualquer natureza, consoante determinação contida no Acórdão 2602/2013-TCU-Plenário.
14. 	Quanto ao tempo residual para a incorporação de 'quintos', cabe ressaltar que a jurisprudência desta Corte de Contas permite o aproveitamento do tempo residual existente em 10/11/1997 para incorporar uma parcela de décimo, com posterior transformação em VPNI, com o interstício de doze meses podendo ser completado a qualquer tempo.
15. 	Ao extinguir o mecanismo de incorporação de funções e mandar converter as parcelas em VPNI, a Lei 9.527/1997 assegurou o direito à incorporação àqueles que em 11/11/1997 houvessem cumprido os requisitos legais. Ademais, a Lei 9.624/1998 trouxe novamente ao ordenamento jurídico a incorporação de funções, agora na forma de décimos, admitindo a contagem de tempo residual não utilizado até 10/11/1997, como segue:
Art. 5º Fica resguardado o direito à percepção dos décimos já incorporados, bem como o cômputo do tempo de serviço residual para a concessão da próxima parcela, até 10 de novembro de 1997, observando-se o prazo exigido para a concessão da primeira fração estabelecido pela legislação vigente à época. (grifos acrescidos) 
16.  	Mediante a Decisão 925/1999-TCU-Plenário (Relator Ministro Walton Alencar Rodrigues) , deliberou-se no sentido de que:
8.1.2. é assegurado, nos termos do art. 5º da Lei 9.624/1998, o cômputo do tempo residual de exercício de funções comissionadas não empregado, até 10/11/1997, para a incorporação de parcela de décimo, com termo final na data específica em que o servidor complete o interstício de doze meses, de acordo com a sistemática definida na redação original do art. 3º da Lei 8.911/1994.
8.1.3. as parcelas incorporadas à remuneração, na forma de quintos, deverão ser transformadas em décimos e estes deverão ser transformados em vantagem pessoal nominalmente identificada.
17. 	Essa matéria foi novamente tratada pelo Ministro Walton Alencar Rodrigues (Acórdão 4970/2012-TCU-Primeira Câmara) , nos seguintes termos (grifos acrescidos) :
No voto condutor da Decisão 925/1999-TCU-Plenário, assim manifestei-me:
O art. 5º, por sua vez, admite o cômputo do tempo residual de exercício de funções comissionadas não empregado, até 10/11/1997, na incorporação de frações, para a concessão da próxima parcela de décimo, até que cada servidor complete o interstício de doze meses.
 (...) 
Entendo que a redação do art. 5º, ao usar a expressão 'próxima parcela', refere-se ao termo antecedente 'décimos', in verbis: 'Fica resguardado o direito à percepção dos décimos já incorporados, bem como o cômputo do tempo de serviço residual para a concessão da próxima parcela...'. Próxima parcela de décimos, segundo a redação do legislador.
Ao Congresso Nacional cabe disciplinar as relações jurídicas decorrentes de normas constantes de medidas provisórias não convertidas em lei, a teor do parágrafo único do art. 62 da CF. Nesse diapasão, não obstante as normas que cuidaram de décimos não tenham sido convertidas em lei, entendo que quis o legislador ordinário contemplar, com a possibilidade de incorporação de um décimo, os servidores com tempo residual até 10/11/1997, não abrangidos pela concessão de quinto, prevista no art. 3º da Lei 9.624/1998.
Além de lógica, essa interpretação se me apresenta como mais justa, porquanto confere aos servidores com tempo residual maior a vantagem quinto e aos com tempo residual menor a vantagem décimo. De fato, aqueles que completaram o interstício até 8/4/1998 contavam com tempo residual, em 10/11/1997, de no mínimo 216 dias, equivalente a sete meses e seis dias de exercício de função comissionada. Estes e os que contavam com tempo residual ainda maior, se completaram o interstício até 8/4/1998, fazem jus à incorporação de um quinto, os demais têm direito à incorporação de um décimo, a partir da data em que completaram, ou vierem a completar, o interstício de 12 meses.
Exemplificando, um servidor que, em 10/11/1997, tivesse completado quatro quintos, com saldo residual de quatro meses, teria, em 8/4/1998, algo em torno de 9 meses de exercício de função e, portanto, não completaria os cinco quintos, porque não teria perfeito o prazo de
doze meses de exercício de função. Seria hipótese de aplicação do art. 5º da Lei 9.624/1998, o servidor ganharia mais um décimo e não um quinto, quando completasse o interstício de doze meses. Agora, se o mesmo servidor tivesse, em 10/11/1997, quatro quintos e saldo residual de, no mínimo, 7 meses e seis dias, ele teria direito à percepção do último quinto, desde que, até 8/4/1998, tivesse completado os doze meses de exercício da função. O raciocínio é exatamente este para todos os casos.
18. 	A jurisprudência desta Corte de Contas permitia o aproveitamento do tempo residual existente em 10/11/1997 para incorporar parcela de décimo, com posterior transformação em VPNI, independente do interstício de doze meses ter se completado até 4/9/2001, bastando que o período tivesse se iniciado anteriormente a novembro de 1997 (Acórdão 5455/2018-TCU-Segunda Câmara, de relatoria do Ministro José Múcio Monteiro, e 9.746/2021-TCU-2ª Câmara, de relatoria do Ministro Bruno Dantas) .
19. 	Contudo, nos presentes autos, não foram observados os requisitos para a utilização do tempo residual, haja vista o deferimento de mais uma parcela (2/10) para o ex-servidor Francisco Gonçalves Pereira, que exerceu a função de Encarregado do Setor de Almoxarifado, no período de 14/5/1990 a 30/8/2000, totalizando 365 dias, mas incorporou 2/10 de FC-04.
20. 	Assim, como o referido servidor apresentou tempo residual (que não pode ser usado para pagamento de parcela de 'quintos') , na data fixada pela legislação de regência (10/11/1997) , inteirando-se os 12 (doze) meses em período posterior (até 30/8/2000) , faz jus à incorporação de um décimo, nos termos do art. 5º da Lei 9.624/1998, a ser pago sob a forma de VPNI.
21. 	No que tange à aposentadoria de Henrique Rodrigues Netto (peça 5) , de acordo com as informações prestadas pela Câmara dos Deputados (peça 15, p. 8-9) , o interessado teria direito a 3/5 de FC-05 e 2/5 de FC-06.
22. 	Contudo, o tempo de exercício da função de Chefe de Secretaria (FC-06) , no interregno de 7/10/1997 a 1/1/2001, foi utilizado para substituição de quintos da função comissionada de Assistente Técnico (FC-05) , o que contraria a legislação de regência e a jurisprudência desta Corte de Contas, conforme o enunciado do Acórdão 9290/2020-TCU-Segunda Câmara, de relatoria da Ministra Ana Arraes, transcrito a seguir:
A incorporação ou a atualização da vantagem de 'quintos/décimos', transformada em Vantagem Pessoal Nominalmente Identificada (VPNI) pelo art. 62-A da Lei 8.112/1990, somente são devidas até o dia 8/4/1998 (art. 3º da Lei 9.624/1998) , devendo a regularização dos pagamentos efetuados em desacordo com essa regra observar, se for o caso, a modulação dada pelo STF no RE 638.115 (Tema 395 da Repercussão Geral) .
23.	Ex positis, com as vênias por dissentir da instrução precedente, eleva-se à consideração superior a seguinte proposta de encaminhamento:
a) conhecer do recurso interposto e, no mérito, negar-lhe provimento, sem embargo de se determinar à Câmara dos Deputados que destaque, no prazo de 30 dias, a parcela de quintos incorporada com amparo na função comissionada de consultor legislativo da Sra. Kátia de Carvalho e a transforme em Parcela Compensatória a ser absorvida por ocasião: do desenvolvimento no cargo ou na carreira por progressão ou promoção, ordinária ou extraordinária; da reorganização ou da reestruturação dos cargos e da carreira ou das remunerações; da concessão de reajuste ou vantagem de qualquer natureza, consoante determinação contida no Acórdão 2602/2013-TCU-Plenário;
b) informar a recorrente e aos demais interessados do acórdão a ser proferido, destacando que o relatório e o voto que o fundamentam podem ser acessados por meio do endereço eletrônico www.tcu.gov.br/acordaos."
5.	O Ministério Público junto ao TCU divergiu do encaminhamento sugerido pela secretaria especializada, nos termos do seguinte parecer (peça 38) :
"Trata-se de pedido de reexame interposto pela Câmara dos Deputados contra decisão deste Tribunal que considerou ilegais os atos de aposentadoria emitidos em favor de Katia de Carvalho, Francisco Gonçalves Pereira e Henrique Rodrigues Netto; negando-lhes os respectivos registros.
Segundo o referido decisum, as negativas de registro dos atos de Francisco Gonçalves Pereira e Henrique Rodrigues Netto ocorreram em razão de que houve incorporação de Quintos após 8/4/1998, o que contraria o entendimento do Supremo Tribunal Federal no RE 638.115/CE, com repercussão geral reconhecida.
Já no caso da servidora de Katia de Carvalho, seu registro foi negado em virtude da incorporação de Quintos de função considerada inerente ao próprio cargo de Consultor Legislativo da Câmara dos Deputados, o que caracterizaria pagamento em duplicidade, uma vez que a referida parcela já faria parte da remuneração fixa da interessada.
A Secretaria de Recursos (Serur) , após analisar individualmente os argumentos apresentados na peça recursal, propõe conhecer do presente recurso, para, no mérito, dar-lhe provimento, de forma a considerar legais os atos dos referidos interessados, determinando-se os seus respectivos registros.
No que se refere aos atos de Francisco Gonçalves Pereira e Henrique Rodrigues Netto, verifica-se que a Serur propõe acolher os argumentos de que as incorporações de Quintos após 8/4/1998 teriam ocorrido com base na regra prevista no art. 5º da Lei 9.624/1998, a qual prevê que o tempo residual existente em 10/11/1997 pode ser completado, a qualquer tempo, para a incorporação de mais uma parcela de décimo.
Sobre a matéria, vale lembrar que, de fato, a jurisprudência deste Tribunal admite o aproveitamento do tempo residual existente em 10/11/1997 para a incorporação, a qualquer tempo, de mais uma parcela de décimo, bastando que o período de incorporação tenha se iniciado anteriormente a 10/11/1997.
Nesse sentido, a título de exemplos, pode-se citar os Acórdão 5455/2018-TCU-Segunda Câmara, relatado pelo Ministro José Múcio Monteiro; e 4.970/2012-TCU-1ª Câmara, relatado pelo Ministro Walter Alencar Rodrigues, cujo trecho do voto que trata da matéria, por sua pertinência, transcreve-se a seguir:
No voto condutor da Decisão 925/1999-TCU-Plenário, assim manifestei-me:
'O art. 5º, por sua vez, admite o cômputo do tempo residual de exercício de funções comissionadas não empregado, até 10/11/1997, na incorporação de frações, para a concessão da próxima parcela de décimo, até que cada servidor complete o interstício de doze meses.
 (...) 
Entendo que a redação do art. 5º, ao usar a expressão 'próxima parcela', refere-se ao termo antecedente 'décimos', in verbis: 'Fica resguardado o direito à percepção dos décimos já incorporados, bem como o cômputo do tempo de serviço residual para a concessão da próxima parcela...'. Próxima parcela de décimos, segundo a redação do legislador.
Ao Congresso Nacional cabe disciplinar as relações jurídicas decorrentes de normas constantes de medidas provisórias não convertidas em lei, a teor do parágrafo único do art. 62 da CF. Nesse diapasão, não obstante as normas que cuidaram de décimos não tenham sido convertidas em lei, entendo que quis o legislador ordinário contemplar, com a possibilidade de incorporação de um décimo, os servidores com tempo residual até 10/11/1997, não abrangidos pela concessão de quinto, prevista no art. 3º da Lei 9.624/1998.
Além de lógica, essa interpretação se me apresenta como mais justa, porquanto confere aos servidores com tempo residual maior a vantagem quinto e aos com tempo residual menor a vantagem décimo. De fato, aqueles que completaram o interstício até 8/4/1998 contavam com tempo residual, em 10/11/1997, de no mínimo 216 dias, equivalente a sete meses e seis dias de exercício de função comissionada. Estes e os que contavam com tempo residual ainda maior, se completaram o interstício até 8/4/1998, fazem jus à incorporação de um quinto, os demais têm direito à incorporação de um décimo, a partir da data em que completaram, ou vierem a completar, o interstício de 12 meses.
Exemplificando, um servidor que, em 10/11/1997, tivesse completado quatro quintos, com saldo residual de quatro meses, teria, em 8/4/1998, algo em torno de 9 meses de exercício de função e, portanto, não completaria os cinco quintos, porque não teria perfeito o prazo de doze meses de exercício de função. Seria hipótese de aplicação do art. 5º da Lei 9.624/1998, o servidor ganharia mais um décimo e não um quinto, quando completasse o interstício de doze meses. Agora, se o mesmo servidor tivesse, em 10/11/1997, quatro quintos e saldo residual de, no mínimo, 7 meses e seis dias, ele teria direito à percepção do último quinto, desde que, até 8/4/1998, tivesse completado os doze meses de exercício da função. O raciocínio é exatamente este para todos os casos'.'  (destaquei) 
In casu, contudo, observa-se que houve a concessão indevida de mais duas parcelas de décimos para os servidores Francisco Gonçalves Pereira (2/10 de FC-04, relativos ao período de 24/5/1990 a 30/8/2000) ; e Henrique Rodrigues Netto (2/10 de FC-06, relativos ao período de 7/10/1997 a 1/1/2001) , em vez de uma, o que contraria a regra disposta no art. 5º da Lei 9.624/1998 e o entendimento supramencionado deste Tribunal.
Nesse mesmo sentido foi proferido recentemente o Acórdão 9746/2021-TCU-Segunda Câmara, relatado pelo Ministro Marcos Bemquerer, o qual considerou ilegal um ato de aposentadoria em razão de que o servidor incorporou (sob o argumento de que teria apenas completado o tempo residual) 2/10 de função parcialmente exercida após 8/4/1998, em vez de 1/10, senão vejamos:
'PESSOAL. APOSENTADORIA. PAGAMENTO DA VANTAGEM DE 'QUINTOS' SEM O TEMPO MÍNIMO DE EXERCÍCIO DE FUNÇÃO NECESSÁRIO PARA O RECEBIMENTO DESSA RUBRICA. CÔMPUTO DE TEMPO RESIDUAL. DIREITO A INCORPORAR UM DÉCIMO. PRECEDENTE DESTA CASA. ILEGALIDADE DA CONCESSÃO. NEGATIVA DE REGISTRO DO ATO. DETERMINAÇÕES.'
Dessa forma, com as devidas vênias por divergir da Secretaria de Recursos, entende-se que o presente pedido de reexame não deve receber provimento em relação aos servidores Francisco Gonçalves Pereira e Henrique Rodrigues Netto, haja vista que, a despeito dos argumentos apresentados em relação ao tempo residual, nos referidos atos consta a incorporação de Quintos após 8/4/1998 e não de Décimos.
No que tange ao ato da servidora Katia de Carvalho, observa-se que a Serur propõe que seja dado provimento ao recurso para considerá-lo legal, em razão de que a função de Consultor da Câmara dos Deputados não seria inerente ao cargo efetivo conforme alegado nos fundamentos da deliberação recorrida.
Acerca da matéria, vale lembrar que, por diversas vezes este Tribunal já se manifestou no sentido da impossibilidade de incorporação da função FC-8 pelos Consultores Legislativos do Senado Federal, em razão de que a referida parcela, naqueles casos, é inerente ao exercício do próprio cargo de Consultor, não se tratando, portanto, de funções de direção, chefia e assessoramento.
Nesse sentido, pode-se citar os Acórdão 1473/2009-TCU-Segunda Câmara, 2.602/2013-TCU-Plenário e 5.006/2020-TCU-1ª Câmara, relatados pelos Ministros José Jorge, Raimundo Carreiro e Benjamin Zymler, respectivamente. Sobre esse último decisum, não é demais transcrever o trecho do Voto proferido pelo eminente Ministro Benjamin Zymler, que sintetiza muito bem a matéria, in verbis:
'11.	No que concerne aos 'quintos' e à 'opção', os apontamentos lançados no Sisac dão conta de que a inativa, na realidade, nunca exerceu função comissionada. De fato, a 'FC' que deu ensejo às duas vantagens foi a de 'Consultor Legislativo FC 08', presente em sua remuneração por todo o período em que trabalhou no Senado (entre 23/6/1993 e 23/6/2004) .
12.	Ocorre que a FC-8 dos consultores legislativos, a despeito de seu nomen iuris, é parcela inerente ao cargo efetivo desses servidores, circunstância que afasta por completo a hipótese de incorporação de 'quintos' ou a ideia de 'opção' envolvendo a vantagem.
13.	Assim, de um lado, a sra. Heloísa Miranda Starling de Carvalho faz jus à percepção do valor integral correspondente à FC-8, como, a propósito, consta de seu contracheque acostado à peça 2; de outro, todavia, é absolutamente indevida a inclusão nos proventos de 'quintos incorporados' da FC e das parcelas a eles associadas ('VPNI GAL' e 'VPNI PL') .
14.	Anoto, de passagem, que tal entendimento já foi manifestado por este Tribunal em outras oportunidades, a exemplo dos Acórdão 1473/2009-TCU-Segunda Câmara e 2.602/2013-Plenário.' (destaques inseridos) 
Nos trechos supratranscritos, destaca-se, ainda, que constava do contracheque da servidora do Senado Federal tratada naqueles autos o pagamento integral da função FC-8, a título de parcela inerente ao cargo, cumulativamente com o pagamento dos Quintos da mesma função, causando a duplicidade impugnada por este Tribunal. 
Contudo, o caso ora em análise trata de servidora da Câmara dos Deputados, cuja função pelo exercício da atividade de consultoria não é considerada por este Tribunal como inerente ao cargo efetivo dos servidores que a exercem, mas sim uma parcela de natureza pro labore faciendo, ou seja, percebida somente por aqueles que efetivamente exercem as atividades de consultoria.
Nesse sentido, transcreve-se o entendimento manifestado pelo Ministro Walton Alencar Rodrigues, ao proferir seu voto no Acórdão 5682/2014-TCU-Primeira Câmara, no sentido de que:
'Especificamente quanto ao benefício instituído por Antônio Henrique Loureiro Abranches, não assiste razão à sua beneficiária, Senhora Elsa Helena Buadas Wibmer, quando alega que a função comissionada de consultor legislativo seria permanente e inerente ao cargo.
O artigo 7º, §2º, da Resolução 48/1993, da Câmara dos Deputados, dispõe que o consultor designado para cargo em comissão, licenciado ou afastado poderá retornar à função comissionada de origem, na ocorrência de vaga.
Por conseguinte, o consultor legislativo cedido a outro órgão não tem o direito à percepção da função comissionada que exerce na Assessoria Legislativa e mesmo quando de seu retorno não há a garantia de acesso à função.
Isso demonstra que a mencionada função não constitui vantagem permanente da remuneração dos consultores legislativos da Câmara dos Deputados, como, aliás, restou assente no voto condutor do Acórdão 1.800/2006, deste colegiado:
Também ficou provado que a função comissionada não integra necessariamente a remuneração dos consultores legislativos, o que quer dizer que o servidor cedido não tem direito à sua percepção ao deixar de exercê-la. Tal entendimento é confirmado tanto pela Resolução nº 48/93 da Câmara dos Deputados quanto pela Assessoria Legislativa da Casa, e está bem esclarecido no parecer do Ministério Público/TCU.'
Além disso, verifica-se que, no presente caso, a servidora não percebe em seus proventos de aposentadoria a função relativa ao exercício da atividade de Consultoria, o que comprova a tese de que, diferentemente do que ocorre no Senado Federal, tal parcela não é inerente ao próprio cargo da Câmara dos Deputados.
No entanto, por meio do contracheque incluído na peça 37, é possível observar que a servidora Katia de Carvalho percebe em seus proventos uma parcela denominada Opção, a qual não foi tratada como tal na deliberação recorrida, por ter constado do ato com nomenclatura diversa, o que enseja uma nova apreciação do referido ato pelo juízo a quo.
Nesse ínterim, cumpre mencionar que a referida interessada preencheu os requisitos para a aposentadoria após 16/12/1998, motivo pelo qual a inclusão da parcela 'Opção' nos seus proventos está em desacordo com a regra estabelecida no § 2º do art. 40 da Constituição Federal, com a redação dada pela EC 20/1998, e com a jurisprudência deste Tribunal, firmada a partir da prolação do Acórdão 1599/2019-TCU-Plenário.
Ante o exposto, este membro do Ministério Público de Contas, com as devidas vênias por divergir da proposta de encaminhamento alvitrada pela Unidade Técnica, entende que o presente pedido de reexame deve ser conhecido, para, no mérito, receber provimento parcial, apenas para que sejam tornadas insubsistentes a apreciação pela ilegalidade do ato da servidora Katia de Carvalho e todas as determinações dela decorrentes.
Além disso, entende-se que deve ser determinado o retorno dos autos ao Relator a quo, para que sejam adotadas as providencias necessárias à nova apreciação de mérito do referido ato, considerando, nessa nova análise, a existência de parcela denominada Opção nos proventos da servidora Katia de Carvalho, o que contraria a regra estabelecida no § 2º do art. 40 da Constituição Federal, com a redação dada pela EC 20/1998."
	É o relatório.

não há.

Procurador Sergio Ricardo Costa Caribé.

APOSENTADORIA. INDEVIDO PAGAMENTO DE "QUINTOS" DE FUNÇÃO SOBRE AS ATRIBUIÇÕES DE CARGO EFETIVO ANTE A AUSÊNCIA DO NECESSÁRIO SUBSTRATO MATERIAL. INDEVIDA VANTAGEM COMO 'QUINTOS' DE FUNÇÃO TRANSFORMADA EM VPNI APÓS 8/4/1998. ILEGALIDADE. pedido de reexame. ELEMENTOS aptos a ALTERAR parcialmente A DELIBERAÇÃO RECORRIDA. ciência.

APOSENTADORIA (APOS)

Secretaria de Recursos (Serur); Secretaria de Fiscalização de Integridade de Atos e Pagamentos de Pessoal e de Benefícios Sociais (Sefip).

Cuidam os autos de pedido de reexame interposto pela Câmara dos Deputados contra o Acórdão 7974/2021-TCU-Segunda Câmara, que considerou ilegais os atos de aposentadoria de Francisco Gonçalves Pereira e Henrique Rodrigues Netto, por terem incorporado quintos após a extinção da vantagem, bem assim o ato de Kátia de Carvalho, em função da indevida incorporação de quintos de função comissionada inerente às atribuições de seu cargo efetivo.
2.	Inicialmente, ratifico o despacho exarado no sentido de que o recurso deve ser conhecido, porquanto preenche os requisitos de admissibilidade previstos no artigo 48 da Lei 8.443/1992.
3.	Em síntese, o órgão recorrente alega: a) que nas aposentadorias de Francisco Gonçalves Pereira e Henrique Rodrigues Netto devem ser computados, para incorporação de décimos, o tempo residual previsto no art. 5º da Lei 9.624/1998,  o que justificaria incorporação de 2/10 da função; e b) que a função de consultor legislativo da Câmara dos Deputados caracteriza-se como cargo de provimento em comissão, não se confundindo com o cargo de provimento efetivo de analista legislativo/consultoria, exercido por Kátia de Carvalho, o que justificaria a incorporação de quintos.
4.	O auditor responsável pela análise da demanda no âmbito da Secretaria de Recursos (Serur) compreende que os argumentos apresentados são suficientes para que seja dado provimento total ao recurso para considerar legais as concessões.
5.	O diretor da 2ª Diretoria da Serur, com o apoio do dirigente daquela secretaria, divergiu do auditor, por compreender: a) que os quintos incorporados por Kátia de Carvalho decorrem de função comissionada inerente às atribuições do cargo efetivo, devendo a vantagem ser transformada em parcela compensatória a ser absorvida; b) que Francisco Gonçalves Pereira faz jus à incorporação de 1/10 de FC-04 mediante uso do tempo residual previsto no art. 5º da Lei 9.624/1998; e c) que Henrique Rodrigues Netto não faz jus à substituição de décimos mediante uso do tempo residual previsto no art. 5º da Lei 9.624/1998.
6.	Por sua vez, o representante do Ministério Público junto ao TCU compreende: a) que houve concessão indevida de mais duas parcelas de décimos para os servidores Francisco Gonçalves Pereira (2/10 de FC-04, relativos ao período de 24/5/1990 a 30/8/2000) e Henrique Rodrigues Netto (2/10 de FC-06, relativos ao período de 7/10/1997 a 1/1/2001) , quando fariam jus ao acréscimo de apenas 1/10, com amparo no art. 5º da Lei 9.624/1998; e b) que a função de Consultor da Câmara dos Deputados não seria inerente ao cargo efetivo de Kátia de Carvalho, razão pela qual é devida a incorporação de quintos nos moldes do ato.
7.	Adicionalmente, o MPTCU identificou a inclusão da parcela "opção" nos proventos de Kátia de Carvalho, em desacordo com a regra estabelecida no art. 40, § 2º, da Constituição Federal, com a redação dada pela Emenda Constitucional 20/1998, irregularidade não identificada quando da apreciação inicial de seu ato, razão pela qual postula pelo retorno dos autos ao Relator a quo, para nova apreciação que considere essa circunstância.
8.	Passo a examinar o mérito.
9.	No que se refere à incorporação de quintos por Francisco Gonçalves Pereira e Henrique Rodrigues Netto, rememoro que, com o advento da Lei 9.624/1998, foram estabelecidos critérios de utilização de tempo residual para incorporação ou atualização de quintos/décimos, conforme esclarecido no Acórdão 925/1999-TCU-Plenário:
"8.1.1. é devida a incorporação, ou a atualização de quintos, com fundamento no art. 3º, caput, da Lei 9.624/98, até 8.4.98, adotando-se, para tanto, os critérios contidos na redação original do art. 3º da Lei 8.911/94;
8.1.2. é assegurado, nos termos do art. 5º da Lei 9.624/98, o cômputo do tempo residual de exercício de funções comissionadas não empregado, até 10.11.97, para a incorporação de parcela de décimo, com termo final na data específica em que o servidor complete o interstício de doze meses, de acordo com a sistemática definida na redação original do art. 3º da Lei 8.911/94.
8.1.3. as parcelas incorporadas à remuneração, na forma de quintos, deverão ser transformadas em décimos e estes deverão ser transformados em vantagem pessoal nominalmente identificada;"
10.	Por aí sem vê que há previsão para a incorporação ou atualização de um décimo de função mediante uso de tempo residual existente em 10/11/1997 quando o servidor completar o interstício de 12 meses, a qualquer tempo. Nessa linha, a ementa do Acórdão 9746/2021-TCU-Segunda Câmara:
"PESSOAL. APOSENTADORIA. PAGAMENTO DA VANTAGEM DE 'QUINTOS' SEM O TEMPO MÍNIMO DE EXERCÍCIO DE FUNÇÃO NECESSÁRIO PARA O RECEBIMENTO DESSA RUBRICA. CÔMPUTO DE TEMPO RESIDUAL. DIREITO A INCORPORAR UM DÉCIMO. PRECEDENTE DESTA CASA. ILEGALIDADE DA CONCESSÃO. NEGATIVA DE REGISTRO DO ATO. DETERMINAÇÕES." (destaquei) 
11.	No caso de Francisco Gonçalves Pereira, o tempo residual existente em 10/11/1997 era de 339 dias exercidos em FC-04, complementados por 26 dias exercidos entre 3/7/2000 e 30/8/2000 também em FC-04, o que integralizou os 12 meses exigidos e levou o órgão a conceder 2/10 de FC-04. Não se tratou, portanto, de incorporação indevida após a extinção dos quintos, conforme detalhado na deliberação recorrida, mas da utilização de tempo residual previsto na norma de regência.
12.	No entanto, o ato permanece irregular em razão de que foram concedidos 2/10 ao interessado, quando faria jus à incorporação de 1/10, o que enseja a negativa de provimento ao recurso, sem prejuízo de esclarecer que um novo ato poderá ser encaminhado contemplando a incorporação de 1/10 de FC-04 ao interessado.
13.	No caso de Henrique Rodrigues Netto, observa-se que, após incorporar 8/10 de FC-05 e 2/10 de FC-06, utilizou-se tempo residual existente em 10/11/1997 de 24 dias em FC-06, complementados por 341 dias exercidos entre 8/12/1998 e 1/1/2001 também em FC-06, para integralizar os 12 meses, o que levou o órgão a substituir uma parcela de 2/10 de FC-05 por uma parcela de 2/10 de FC-06. Não se tratou, portanto, de incorporação indevida após a extinção dos quintos, conforme detalhado na deliberação recorrida, mas da utilização de tempo residual previsto na norma de regência.
14.	No entanto, o ato permanece irregular em razão de que foram substituídos 2/10 de FC-05 por FC-06, quando o correto seria a substituição de apenas 1/10, o que enseja a negativa de provimento ao recurso, sem prejuízo de esclarecer que um novo poderá ser encaminhado contemplando a atualização de 1/10 de FC-06 em substituição a 1/10 de FC-05, o que totaliza 7/10 de FC-05 e 3/10 de FC-06 ao interessado.
15.	No que se refere aos quintos incorporados por Kátia de Carvalho, o auditor-instrutor e o MPTCU foram precisos ao verificar que os quintos incorporados se referem a função que não é inerente às funções de seu cargo. Aliás, isso fica claro ao constatarmos que a interessada não percebe em seus proventos o valor da função, mas apenas os quintos incorporados, o que evidencia que não se trata de função que integra a remuneração de seu cargo. Assim, cumpre dar provimento ao recurso para considerar legal o ato da interessada.
16.	Em relação à proposta do MPTCU no sentido de que o ato da interessada retorne ao Relator a quo para apuração de possível irregularidade relativa à parcela "opção", divirjo do Parquet. Compreendo que tal medida não cabe em sede recurso, por configurar reformatio in pejus. Isso porque, conforme dito pelo MPTCU, a parcela já compunha os proventos da interessada quando da apreciação inicial de seu ato pelo TCU, que não apontou tal impropriedade.
17.	Segundo compreendo, não cabe, agora, a partir de recurso impetrado pela parte, revisitar questão que se exauriu por ocasião do julgamento inicial do ato. A meu ver, não pode o TCU, em sede recursal, apontar novas impropriedades não identificadas quando do julgamento inicial a fim de manter a ilegalidade do ato, sob pena de grave insegurança processual e fragilização da própria apreciação já efetuada inicialmente.
18.	Caso o TCU verifique nova impropriedade em ato já julgado, o caminho adequado é a instauração de procedimento de revisão de ofício pela secretaria especializada, a fim de que a questão seja objeto de avaliação conforme regramentos do art. 260, § 2º, do Regimento Interno do TCU, que exige oitiva prévia do interessado, sem prejuízo da submissão dos autos a novo sorteio de Relator, nos termos da Questão de Ordem aprovada pelo Plenário em sessão de 16/8/2006.
	Ante o exposto, voto por que o Tribunal adote a deliberação que ora submeto à apreciação deste Colegiado.
	TCU, Sala das Sessões Ministro Luciano Brandão Alves de Souza, em 23 de novembro de 2021.
Ministro BRUNO DANTAS
Relator